【裁判字號】    97,訴,544
【裁判日期】    980311
【裁判案由】    侵權行為損害賠償等
【裁判全文】
臺灣臺南地方法院民事判決               97年度訴字第544號
原      告  楊英鴻
            楊英傑
兼  共  同
訴訟代理人  丙○○
被      告  甲○○
            丁○○
共      同
訴訟代理人  藍慶道律師
上列當事人間請求侵權行為損害賠償等事件，經本院於民國98年
2月25日言詞辯論終結，判決如下：
    主  文
被告丁○○應給付原告新臺幣壹佰陸拾萬元及自民國九十七年五
月十五日起至清償日止，按週年利率百分之五計算之利息。
原告其餘之訴駁回。
訴訟費用由被告丁○○負擔。
本判決原告勝訴部分於原告以新臺幣伍拾參萬元為被告丁○○供
擔保後，得假執行；但被告丁○○以新臺幣壹佰陸拾萬元預供擔
保，得免為假執行。
原告其餘假執行之聲請駁回。
    事  實  及  理  由
一、原告起訴主張，
    (一)坐落臺南縣六甲鄉○○○段68-134地號、地目建、面積80
      平方公尺土地，及其上建物門牌號碼臺南縣六甲鄉龜港村
      龜子港310號鋼筋混凝土造3層樓房（以下簡稱系爭房地）
      ，原為訴外人謝麗桂所有，嗣訴外人謝麗桂於民國96年12
      月24日死亡，由原告 3人繼承。被告甲○○於受訴外人謝
      麗桂委託辦理所有權移轉登記前，於96年 7月25日曾偽造
      土地所有權買賣移轉契約書，復於96年8月7日偽造土地增
      值稅申報書，並以訴外人謝麗桂、林美惠代理人之身分向
      臺南縣稅捐稽徵處申報土地增值稅。嗣被告甲○○於96年
      10月23日指派其僱用之被告丁○○，至臺中市與訴外人謝
      麗桂之代理人丙○○辦理簽約及用印手續，並由被告丁○○簽具切結書。依該切結書所示，被告 2人已受委任辦理
      所有權移轉登記，且直至會同原告取得尾款止，被告始能
      免除責任。嗣於96年10月24日其等向臺南縣麻豆地政事務
      所申請系爭房地所有權移轉登記。然被告未依切結書約定
      會同買賣雙方到銀行領款、交付尾款，致原告未能取得16
      0萬元價金，顯未盡受任人之責。
    (二)被告於受委任前與訴外人林榮謙、林美惠、陳冠霖、陳致
      宏等人有共同偽造上開文書、詐欺取財之嫌，致原告損失
      160萬元， 原告業已向臺灣臺中地方法院檢察署提出告訴
      ，故原告自得依民法第184條第1項後段及185條第1項共同
      侵權行為法律關係請求被告連帶賠償。被告 2人受委任辦
      理所有權移轉登記，於96年10月26日辦妥所有權移轉登記
      及抵押權設定登記後，被告未依切結書約定，妥為保管登
      記為訴外人林美惠名義之土地、建物所有權狀及他項權利
      證書，擅自將他項權利證明書交予承買人，又未依約定會
      同買賣雙方至銀行領款及交付尾款，被告不履行債務，致
      原告損失160萬元。 而被告甲○○為僱用人，被告丁○○
      為受僱人，故無論係被告共同辦理或被告甲○○僱用被告
      丁○○辦理所有權移轉登記，原告均得依債務不履行之法
      律關係，請求被告連帶賠償。
    (三)綜上所述，被告若按正常買賣流程辦理，及按照約定履行
      其債務，會同領取貸款，則原告之損害即不會發生，故被
      告侵權行為與債務不履行，顯係造成原告損害之共同原因
      ，為請求權之競合，故原告得依侵權行為請求權及債務不
      履行損害賠償請求權，請求擇一為原告有利之判決。
    (四)並聲明，求為判決，被告應連帶給付原告160萬元， 及自
      起訴狀繕本送達之翌日起至清償日止，按年息5%計算之利
      息，並願供擔保，請准宣告假執行。
二、被告則以，
    (一)被告甲○○、丁○○辦理前揭土地增值稅、建物契稅之核
      課申報相關手續，係於96年 7月下旬受仲介業者陳冠霖檢
      具土地所有權狀影本、買賣雙方之身分證明文件及其他相
      關證明文件與印章到所委任。據其告以大茂工程有限公司
      負責人林榮謙業已向所有權人謝麗桂買受前揭不動產，其
      已再轉出售予買受人林美惠，委請被告甲○○代理辦理申
      報土地、建物相關稅賦等語。經被告甲○○擬妥稅賦申報
      書表格後，因訴外人陳冠霖並未提出買賣雙方簽署之不動
      產買賣合約書，經被告甲○○之要求，嗣再由訴外人陳冠
      霖於96年 8月初間補提出訴外人林榮謙與買方林美惠於96
      年8月1日所簽立之不動產買賣契約書。被告以其報稅資料
      業已完整未查其中有詐，於交代訴外人陳冠霖之後應請所
      有權人謝麗桂出面確認簽章，經訴外人陳冠霖一再保證沒
      有問題後，於96年8月7日先行送件辦理相關稅賦之申報，
      故被告係受訴外人陳冠霖之委任而為其之複代理人，並非
      直接受原告之被繼承人謝麗桂之委任。
    (二)被告甲○○代理申報稅賦後，屢向訴外人陳冠霖要求所有
      權人謝麗桂應儘速親自出面確認核章，訴外人陳冠霖均虛
      與委蛇，訴外人謝麗桂亦均遲未出面，直至96年10月23日
      被告甲○○經訴外人陳冠霖通知已聯絡所有權人謝麗桂等
      人出面簽章確認等語，並約同至臺中市會面，被告甲○○
      本原欲親自會面確認，惟該日係訴外人陳冠霖臨時邀約，
      適逢被告甲○○於卡內基訓練學校擔任助教，無法請假，
      遂委由被告員工即被告丁○○代為前往確認。豈料被告丁○○因初出社會未識人心險惡且未闇相關法令，於確認在
      場之人丙○○為謝麗桂之配偶，其並執有訴外人謝麗桂之
      授權書、土地、建物所有權狀正本、印鑑章、印鑑證明書
      正本、身分證正反面影本等相關證明文件無訛，被告丁○○遂不疑有他，而相關文件並當原告丙○○之面，且經原
      告丙○○詳細審閱所欲蓋用之文件資料無訛後，當場由原
      告丙○○交付訴外人謝麗桂之印鑑章，由被告丁○○逐一
      當原告丙○○之面持之蓋於土地、建物所有權移轉契約書
      、林榮謙與林美惠、謝麗桂與林美惠之不動產買賣契約書
      等文件。然被告丁○○個性單純不疑有詐自行作主、超脫
      被告甲○○原所授權前往處理之範圍，一昧聽從原告丙○○之指示，依其朗誦書寫二份切結書，致生本件爭執。
    (三)被告雖曾接受訴外人陳冠霖之委託而代為申報本件有關之
      契稅、土地增值稅之申報，惟當事人之任何一方，得隨時
      終止委任契約。被告甲○○當時指派被告丁○○至臺中市
      與原告丙○○等人會面，原意僅係欲確認當時所代理申報
      土地增值稅等相關賦稅，確係經所有權人謝麗桂本人之授
      權同意及要回代墊之契稅金額 2萬餘元，並無幫其保管土
      地、建物所有權狀等文件，亦無繼續代理其辦理過戶移轉
      及銀行貸款設定等手續之意思。被告甲○○經被告丁○○
      當日回事務所報告其臺中行程過程始末，被告甲○○因察
      覺陳冠霖、丙○○等一夥人言行舉止有異，且被告丁○○
      無端遭原告丙○○指示簽署系爭 2份切結書，訴外人謝麗
      桂及林美惠從頭至尾並無親自出面，恐遭有心之人設局陷
      害，遂即以書面表示終止本件之辦理。依訴外人陳冠霖書
      立之切結書所載：「立切結書人其代理人陳冠霖委託捷成
      代書事務所就六甲鄉龜子港68-134地號全部土地，及其上
      建物建號311號『門牌號碼六甲鄉龜子港310號』，因至完
      稅仍不見所有權人出面簽名，捷成代書事務所就此停止不
      再辦理，由立切結書人或其代理人接管，故捷成代書事務
      所就此終止辦理」等語，足證被告雖曾受訴外人陳冠霖之
      委託並由陳冠霖交付賣方謝麗桂及買方林美惠之印章各 1
      顆及其身分證明、所有權狀影本等相關文件為本件土地增
      值稅及建物契稅之申報手續。惟因被告發覺整件辦理過程
      中疑點重重且遲遲未見出賣人謝麗桂出面簽署相關文件，
      恐生日後無謂糾紛，遂主張自即日起終止雙方委任契約，
      是該日之後被告與訴外人陳冠霖間之委任契約業已合法終
      止，足見兩造間並無任何委任契約之存在。且因訴外人陳
      冠霖當時於臺中亦經原告丙○○等人之同意，同於切結書
      之上簽署為文件之保管人，遂由訴外人陳冠霖取回土地、
      建物所有權狀等文件。至此，被告甲○○、丁○○已不知
      原告丙○○嗣後如何再與訴外人陳冠霖訂定委任契約及由
      訴外人陳冠霖代理辦理本件所有權移轉與銀行貸款抵押設
      定暨接洽撥款之相關手續。
    (四)縱訴外人陳冠霖先前係未取得訴外人謝麗桂等人之委任授
      權，而為無權代理，訴外人陳冠霖再授權委任被告並由被
      告 2人代為申報土地增值稅與契稅等之行為亦同為無權代
      理，然業經本人事後之承認，已生溯及效力，故被告代為
      申報稅賦之行為，既非無權代理行為，自無所謂以故意或
      過失不法侵害原告權益，應無任何侵權行為。況被告主觀
      上顯無意圖為自己或為第三人不法之所有，被告客觀上無
      施用詐術使原告陷於錯誤而交付財物，顯無違犯刑法有關
      詐欺或其他諸如背信、偽造印文、偽造文書等罪，被告代
      為申報相關稅賦，處理過程並無違反善良管理人之注意義
      務，亦無任何過失，原告亦無致生任何損害。況林美惠所
      貸得之款項悉數均係由訴外人陳冠霖所領取，被告行為與
      原告之損害間，亦無相當因果關係存在。
    (五)依原告所提出96年10月23日書立之切結書內容，亦僅提及
      由被告丁○○保管前揭土地所有權狀及印鑑證明書 1份，
      並如嗣後買賣不成立，必交還上開文件等語，並無述及委
      由被告辦理土地、建物買賣所有權移轉登記暨銀行貸款之
      相關手續之意旨，是不能僅以此即遽謂被告丁○○與原告
      被繼承人謝麗桂間已成立委託代理辦理土地建物所有權移
      轉登記及銀行貸款之委任契約。縱被告丁○○與原告被繼
      承人謝麗桂間確有成立委任辦理買賣所有權移轉登記及銀
      行貸款之契約，惟該契約業經被告丁○○合法終止，此可
      由原告所提土地登記申請書其上第 7欄委任關係載為：「
      本土地登記案之申請委託陳冠霖代理」等語及臺南縣麻豆
      地政事務所當時於辦理土地、建物所有權移轉暨抵押權設
      定登記之際，曾發函請代理人陳冠霖補正事項之內容，足
      證嗣後所辦理之所有權移轉登記與銀行貸款手續均與被告
      無涉等語，資為辯解。
    (六)並聲明，求為判決，原告之訴及假執行之聲請均駁回，如
      受不利判決，願供擔保請准宣告免為假執行。
三、(一)下列事實經兩造協議後列為兩造所不爭之事實（本審卷第
      244頁至245頁），爰作為本件判決之基礎。
      1.原告丙○○之配偶為謝麗桂已於96年12月24日死亡，其
        法定繼承人為原告楊英鴻、楊英傑及丙○○等三人而已
        。
      2.原告丙○○之配偶謝麗桂於95年 9月20日起自96年10月
        25日止，原係臺南縣六甲鄉○○○段68之134 地號土地
        及其地上建物門牌臺南縣六甲鄉龜港村龜子港310 號建
        物之所有權人。
      3.被告甲○○為執業地政士，被告丁○○於96年間受僱擔
        任為被告甲○○之助理。
      4.被告甲○○曾於96年8月7日持本審卷第70頁至74頁所示
        之文件申報土地增值稅。
      5.被告丁○○於96年10月23日在臺中市○○路麥當勞店與
        原告丙○○會面，在場參與之人另有陳冠霖、乙○○、
        陳致宏、劉鋕彥等四人，賣方謝麗桂與買方林美惠本人
        均未到場。當場簽有本審卷第19頁及第96頁之切結書二
        份。
      6.被告丁○○與丙○○係於96年10月23日上開會面場合始
        第一次會面。
      7.系爭房、地於96年10月24日由訴外人陳冠霖為雙方代理
        人之名義送件至臺南縣麻豆地政事務所辦理過戶移轉手
        續其所提出之文件及過程如本審卷第113頁至128頁所示
        。
      8.系爭房、地於過戶登記為林美惠所有後，由林美惠提供
        抵押權設定向臺灣中小企業銀行借款金額為 210萬元，
        於96年10月29日由銀行將借款金額撥入訴外人林美惠本
        人帳戶，並於當日依取款憑條指示以轉帳方式轉入訴外
        人優仕鎂生技公司，金額為 205萬元，後由訴外人陳冠
        霖領取現金170萬元。
      9.原告丙○○曾於96年10月30日協同友人乙○○到被告甲○○所開設位於臺南市○○路○段167 號捷成地政士事
        務所索討損害賠償金，直至當時被告甲○○始與原告丙○○第一次見面。
    (二)下列事項經兩造協議後，列為爭執要點，爰作為本件判決
      所應審究之範圍（本審卷第245頁）：
      1.依本審卷第70頁至第71頁謝麗桂之印文是否為被告甲○○所偽造？
      2.被告二人是否有為原告所指共同詐欺取財之行為？
      3.若被告有前揭二項之侵權行為，原告請求損害賠償是否
        有理？其金額又為若干？
      4.依本審卷第19頁切結書被告是否負有應讓謝麗桂受有16
        0萬元之義務？被告有無債務不履行之行為？
      5.若有債務不履行之行為，被告二人是否應負連帶損害賠
        償之責？其金額又為若干？
四、茲就上開兩造爭執事項，分述本院得心證理由如下：經查：
    (一)1.被告丁○○曾於96年10月23日在臺中市○○路麥當勞店
        與原告丙○○會面，在場參與之人另有陳冠霖、乙○○
        、陳致宏、劉鋕彥等四人，賣方謝麗桂與買方林美惠本
        人均未到場。當場簽有本審卷第19頁及第96頁之切結書
        二份等情，有如前揭兩造所不爭事實。至於前揭其中一
        份切結書係訴外人陳冠霖以訴外人即承買人林美惠代理
        人名義出具切結書載明：「立切結書人買方林美惠小姐
        於中華民國96年10月23日與賣方謝麗桂小姐簽訂不動產
        買賣合約書，承買不動產門牌號碼：臺南縣六甲鄉龜子
        港310號，土地坐落於六甲鄉○○○段地號：68之134號
        。買賣總價為新臺幣 160萬元整，買賣雙方協議賣方先
        行交付過戶一切文件（印鑑證明、印鑑章、土地、建物
        所有權狀正本）予買方進行地政辦理過戶等事宜，待地
        政完成過戶及設定抵押權後，買方須將過戶完成後的土
        地、建物所有權狀及相關資料交付予賣方保管，待銀行
        核定撥款後當面點交尾款予賣方，賣方確認尾款清楚再
        將土地、建物所有權狀正本交予買方。並同時點交房屋
        予買方，恐口無憑，特立此書為據。」等語，該切結書
        內容文字，則為被告丁○○所書立等情，此有該切結書
        附卷可憑（本審卷第96頁），並經被告自認在卷（本審
        卷第 174頁第15行）。而同日當場被告丁○○與訴外人
        陳冠霖所共出具另外一份切結書則載明：「本人『丁○○』負責保管土地所有權狀（ 095南麻字第015004號）
        及建物所有權狀（ 095南麻字第001272號）各一份、謝
        麗桂印鑑證明一份，若此買賣不成立，必交還此份土地
        、建物所有權狀正本及印鑑證明一份，買方陳冠霖先生
        同意一併交付要撤銷土增值稅及契稅等相關文件及印章
        一顆，恐口無憑，特立此書為據。PS：以上文件於買賣
        不成立時，需當面交予賣方謝麗桂小組點收完畢。若此
        買賣成立，賣方謝麗桂小姐於收到此筆尾款新臺幣 160
        萬元整時，即此切結書就失於效力。」等語，而前揭文
        字除「陳冠霖」三字為陳冠霖本人親簽外，其餘文字則
        為被告丁○○所為等情，此有該切結書在卷可參（本審
        卷第19頁），並經被告自認在卷（本審卷第174頁第6行
        ），自堪信為真實。
      2.至於被告丁○○書立前揭切結書之緣由，證人即在場之
        人乙○○業已到庭具結證稱：「（問：提示本審卷第19
        頁的切結書，當時為何要簽訂這份切結書？）因為丙○○把不動產文件交給代書的助理，那助理有在切結書上
        簽名，所以代書有責任要把文件保管好，約定過戶設定
        之後，要拿到銀行一起辦理抵押撥款。」、「（問：何
        謂到銀行一起抵押撥款？）因為根據銀行撥款的程序必
        須要去設定完畢之後拿到銀行，銀行才會撥款。所謂一
        起，就是買方、賣方、代書三方會同一起到銀行辦理撥
        款手續，款項撥下來將款項給賣方，剩餘再給買方。」
        等語（本審卷第147頁至第148頁）。揆之證人乙○○為
        被告丁○○書立上開切結書在場之人，此觀兩造前揭不
        爭執事實即明，是其就被告丁○○為何書立前開切結書
        ，自得予以見聞，而其上開所證述之撥款情節，亦無違
        常情，是證人乙○○上開證詞，應可採信。
      3.按解釋當事人之契約，應以當事人立約當時之真意為準
        ，而真意何在，又應以過去事實及其他一切證據資料為
        斷定之標準，不能拘泥文字致失真意，最高法院著有39
        年臺上字第1053號判例可資參照。上開切結書內容既大
        都為被告丁○○所書立，已見前述，顯見被告丁○○就
        買賣雙方之權利義務應如何履行，自應知之甚稔。再者
        ，被告丁○○於96年間受僱擔任為被告甲○○之助理，
        而被告甲○○則為執業地政士等情，有如前揭兩造不爭
        執事實所示，是被告丁○○對於一般不動產所有權移轉
        登記或他項權利設定登記，應不陌生。依被告丁○○所
        書立之本審卷第96頁切結書所示之流程核為：買賣雙
        方就系爭房、地之買賣總價合意為 160萬元。由賣方
        先行交付過戶一切文件給買方進行過戶。過戶及抵押
        權設定完成後，買方須將系爭房、地所有權狀等相關資
        料交付賣方保管。銀行撥款後交付尾款給賣方，再由
        賣方將上開所有權狀等相關資料交付買方並點交系爭房
        、地。至於依被告丁○○所書立之本審卷第19頁切結書
        所示之流程核為：被告丁○○負責保管系爭房、地所
        有權狀及謝麗桂印鑑明。若：(甲)買賣不成立時，應被告
        丁○○應將上開文件交還謝麗桂即賣方。(乙)買賣成立時
        賣方謝麗桂於收到尾款 160萬元時，該切結書即失其效
        力。則依前揭流程，可知系爭房、地承買人林美惠並無
        160 萬元之資金足以購買該房地，而係透過向銀行設定
        抵押權方式取得資金，用以給付該款項，是始有本審卷
        第96頁所示之切結書簽立。而原告丙○○唯恐系爭房、
        地過戶文件交由買方後，將可能導致所有權已遭移轉，
        但仍不能取得買賣價金之風險，始再使被告丁○○簽立
        本審卷第19頁所示之切結書，以確保其能安全取得 160
        萬元價金，換言之，立切結書人即被告丁○○依該切結
        書所示內容，乃負有上開買賣關係成立時，有使出賣人
        取得該 160萬元價金之義務至明。否則應無切結書上所
        示：「賣方謝麗桂於收到尾款 160萬元時，該切結書即
        失其效力」之文句。再揆之國人一般不動產交易常情，
        地政士即土地代書常立於仲介者角色，並任買賣雙方之
        代理人從中予以斡旋彼此所出具之買賣條件，以求得達
        成交易完成，而從中賺取酬金。就契約價金買賣雙方合
        意後，就買方而言，主要擔心者為價金是否能如期取得
        ，就賣方而言，主要擔心者為買賣之不動產是否能如期
        移轉所有。而土地代書乃斡旋買賣雙方彼此所出具之買
        賣條件，並確保買賣雙方上開之目的得以達成，此依一
        般生活經驗法則自明。由此益可佐證，被告丁○○所書
        立本審卷第19頁所示之切結書，即係確保系爭房、地買
        賣契約成立時，出賣人確能取得 160萬元價金無訛。而
        證人乙○○上開證述內容，亦核與本院就本審卷第19頁
        被告丁○○所書立之契約內容一致，依上開判例說明，
        原告主張被告丁○○未依切結書之約定，使其系爭房地
        出賣人取得 160萬元價金等語，自可採信。被告丁○○
        抗辯其無此義務，尚無可採。
      4.至於被告丁○○抗辯，依原告所提土地登記申請書其上
        第 7欄委任關係載為：「本土地登記案之申請委託陳冠
        霖代理」（本審卷第20頁）及臺南縣麻豆地政事務所曾
        發函請代理人陳冠霖補正事項（本審卷第 199頁），而
        認上開切結書所載之契約關係業已終止等情，不唯為原
        告否認有終止前揭契約情事（本審卷第20頁）。參諸前
        揭切結書之書立係於96年10月23日，有如前述，而系爭
        房、地向臺南縣麻豆地政事務所則係於96年10月24日之
        事實，此觀本院向該事務所調閱系爭房、地申請移轉登
        記之土地登記申請書上所載收件日期自明（本審卷第11
        3頁）。 則原告於96年10月23日方在臺中市委任被告丁○○處理本審卷第19頁所示之事宜，豈有於翌日即終止
        該切結書所示契約內容之理？被告此等抗辯實有違常理
        ，已不足採信。況被告亦自承：「…96年10月23日…當
        場由其（指原告丙○○）交付謝麗桂之印鑑章，由丁○○逐一當丙○○著之面持之蓋於土地、建物所有權利轉
        契約書…謝麗桂與林美惠之不動產買賣契約書等文件…
        。」等語（本審卷第190頁第1行至第21行），由此可知
        ，該等申請書等相關文件，應為96年10月23日即在臺中
        市即已蓋用。是被告執此，認原告已終止前揭切結書之
        契約內容，自無可採。況終止契約應一方向他方為意思
        表示，被告亦未能提出原告於何時以何方法對其為終止
        前揭切結書契約內容之意思表示，由此益足佐證，被告
        上開所辯，核屬無據。
      5.另本件原告主張被告債務不履行乃係以本審卷第19頁之
        切結書為據，而認被告應負有義務使原告收受 160萬元
        價金等情，業據本院向原告闡明後，由原告迭次陳明在
        卷（本審卷第144頁第22行、第174頁倒數第 2行以下）
        。惟查：原告丙○○係於96年10月30日協同友人乙○○
        至被告甲○○所開設位於臺南市○○路○段 167號捷成
        地政士事務所索討損害賠償金，直至當時被告甲○○始
        與原告丙○○第一次見面等情，有如前揭兩造不爭執事
        實所示。而系爭房、地則係於96年10月26日即已移轉登
        記為訴外人即買受人林美惠所有，林美惠並於同日將該
        房、地設定最高限額抵押權給臺灣中小企業銀行等情，
        此有系爭房、地登記謄本附卷可參（本審卷第29頁至第
        32頁）。另林美惠以系爭房、地設定抵押權向臺灣中小
        企業銀行借款，該銀行則係於96年10月29日即已核撥21
        0 萬元林美惠帳戶內等情，亦經本院向臺灣中小企業銀
        行查明屬實，有該銀行安平分行函文附卷可查（本審卷
        第77頁）。再依本審卷第19頁所示，其立書人並未有被
        告甲○○列名其中，則綜合上情可知，被告甲○○顯難
        令其負本審卷第19頁所示有關被告丁○○應負之前揭義
        務甚明。原告主張被告甲○○應負該部分契約之義務，
        核有誤會，被告甲○○抗辯伊並未與原告就此部分成立
        契約關係，自屬可採。
    (二)按債務不履行包括給付不能、給付遲延及不完全給付三種
      ，其形態及法律效果均有不同。所謂給付不能，係指依社
      會觀念，其給付已屬不能者而言；若債務人僅無資力，按
      諸社會觀念，不能謂為給付不能。給付遲延，則指債務人
      於應給付之期限，能給付而不為給付；倘給付可能，則債
      務人縱在期限前，預先表示拒絕給付，亦須至期限屆滿，
      始負遲延責任。至於不完全給付，則指債務人提出之給付
      ，不合債之本旨而言（最高法院93年度台上字第42號裁判
      意旨參照）。被告丁○○依該切結書所示內容，負有上開
      買賣關係成立時，有使出賣人取得該 160萬元價金之義務
      等情，已如前述，乃被告於上開條件成就時，仍未使出賣
      人謝麗桂取得該 160萬元買賣價金，亦為被告丁○○所不
      否認。是被告丁○○乃係於條件成就後，能給付而不為給
      付，依前揭說明，核屬給付遲延灼然。而謝麗桂已於96年
      12月24日死亡，其法定繼承人為原告楊英鴻、楊英傑及丙○○等 3人而已等情，有如前揭兩造不爭執事實所示。據
      此，原告3人自得承繼謝麗桂上開請求權。是原告3人請求
      被告丁○○給付160萬元及依民法第233條第 1規定之法定
      遲延利息之範圍內，核屬有據，應予准許。至於其本於債
      務不履行之法律關係請求被告甲○○給付，依上開說明被
      告甲○○既非屬切結書所示之當事人，是原告此部分請求
      ，自屬無據。
    (三)另原告主張被告甲○○於96年 7月25日曾偽造土地所有權
      買賣移轉契約書，復於96年8月7日偽造土地增值稅申報書
      之偽造文書行為及與被告丁○○及訴外人林榮謙、林美惠
      、陳冠霖、陳致宏等人有共同詐欺取財之行為等情，已為
      被告甲○○所否認。惟查：
      1.前揭土地所有權買賣移轉契約書及土地增值稅申報書（
        本審卷第16頁至第18頁），乃係被告甲○○受任訴外人
        陳冠霖委託而辦理等情，業據被告甲○○提出切結書一
        份為證（本審卷第95頁），縱訴外人陳冠霖並未接受謝
        麗桂之委任處理前揭事務，被告甲○○亦未親自向系爭
        房、地原所有權人謝麗桂求證而有不確定偽造文書之犯
        意，致被告甲○○因而犯有偽造前揭文書之罪責。然謝
        麗桂嗣後確與訴外人林美惠就系爭房、地成立買賣契約
        等情，有如前述。因此，出賣人謝麗桂未取得上開買賣
        價金 160萬元所受之損害乃基於出賣人未履行買賣契約
        或被告丁○○未履行本審卷第19頁所示切結書義務所致
        ，核與被告甲○○前揭偽造文書行為，並無相當因果關
        係至明。原告以被告甲○○有前揭偽造文書行為，依民
        法第184條第1項後段請求被告甲○○賠償該 160萬元，
        要屬無據。被告甲○○執此辯解，堪可採信。
      2.系爭房、地於過戶登記為林美惠所有後，由林美惠提供
        抵押權設定向台灣中小企業銀行借款金額為 210萬元，
        於96年10月29日由銀行將借款金額撥入訴外人林美惠本
        人帳戶，並於當日依取款憑條指示以轉帳方式轉入訴外
        人優仕鎂生技公司，金額為 205萬元，後由訴外人陳冠
        霖領取現金 170萬元等情，有如前揭兩造所不爭事實所
        示。是依上情所示，原告並不能舉證證明被告甲○○於
        事後有朋分上開210萬元或買賣應付之價金160萬元之事
        實。再者，被告甲○○為執業地政士，目前在臺南市○○路○段 167號開設捷成地政士事務，原告丙○○係遲
        至96年10月30日始與被告甲○○始第一次見面等情，亦
        有如前揭兩造所不爭事實所示。顯然被告甲○○於系爭
        房、地買賣契約成立前，被告甲○○並無從對原告或其
        被繼承人謝麗桂施用詐術至明。其次，依原告本件所提
        出之證據資料，亦無從佐證被告甲○○確有與陳冠霖、
        林美惠等人就詐欺取財犯行，有主觀犯意聯絡之事實存
        在。是原告主張被告甲○○與訴外人林榮謙、林美惠、
        陳冠霖、陳致宏等人有共同詐欺取財，洵無可採，被告
        甲○○依此所為辯解，堪可採信。原告以此事由依民法
        第184條第1項後段請求被告甲○○賠償該 160萬元，依
        上開說明，要屬無據。
    (四)原告以單一之聲明，主張二以上訴訟標的，而請求法院擇
      一訴訟標的為其勝訴之判決者，乃所謂選擇訴之合併，原
      告依其中之一訴訟標的可獲全部受勝訴判決時，法院得僅
      依該項訴訟標的而為判決，對於其他訴訟標的無庸審酌（
      最高法院94年度台上字第2311號裁判意旨參照）。本件原
      告以債務不履行為訴訟標的，請求被告甲○○給付如訴之
      聲明所示之部分，依上開說明，原告已可獲得全部勝訴之
      判決，是原告復依民法第184條第1項後段規定，請求被告
      丁○○損害賠償乙節，揆之前揭說明，自無庸再予審酌，
      併此說明。
五、從而，本件原告本於債務不履行法律關係，請求被告丁○○
    應給付原告160萬元及自起訴狀繕本送達翌日（即97年5月15
    日）起至清償日止，按週年利率5%計算之法定遲延利息之範
    圍內，為有理由，應予准許，逾此部分之請求，則屬無據，
    為無理由，應予駁回。
六、兩造陳明願供擔保，聲請宣告假執行或免為假執行，經核原
    告勝訴部分，合於法律規定，爰分別酌定相當之擔保金額宣
    告之；原告其餘假執行之聲請，因訴之駁回而失所依據，不
    予准許。
七、因本案事證已臻明確，兩造其餘主張陳述及所提之證據，均
    毋庸再予審酌，附此敘明。
八、據上論結：原告之訴為一部有理由、一部無理由，依民事訴
    訟法第79條、第85條第1項後段、第390條第2項、第392條第
    2項，判決如主文。
中    華    民    國    98    年    3     月    11    日
                  民事第三庭    法  官  王漢章
以上正本係照原本作成
如對本判決上訴，須於判決送達後20日內向本院提出上訴狀
中    華    民    國    98    年    3     月    11    日
                                書記官  林木村


司法院資訊處製作；財團法人民間司法改革基金會備份。
